最　高　行　政　法　院　裁　定
　　　　　　　　　　　　　　　　　　 96年度裁字第01691號
抗　告　人　財團法人苗栗縣私立親民啟能教養院
代　表　人　甲○○
上列抗告人因與相對人苗栗縣政府間身心障礙者保護法事件，對
於中華民國95年11月24日臺中高等行政法院95年度訴字第512號
裁定提起抗告，本院裁定如下︰
    主  文
抗告駁回。
抗告訴訟費用由抗告人負擔。
    理  由
一、本案抗告人基於以下之客觀事實，將相對人於民國（下同）
    95年3月27日作成府社福字第0950037637號函視為一行政處
    分，而向原審法院提起撤銷訴訟，請求撤銷該函文及內政部
    於95年7月11日作成之台內訴字第0950094260號訴願決定。
  (一)抗告人與相對人原訂有「苗栗縣政府轉介安置身心障礙者托
    育養護契約書」，雙方協議，由抗告人負責托育養護照顧身
    心障礙者，而相對人則依「身心障礙者生活托育養護補助辦
    法」之規定，給付抗告人托育養護補助費。期間則自95年1
    月1日起至95年4月30日止（同上契約書第18條）。
  (二)後來相對人就上開「轉介合作事宜」，於95年3月27日作成
    府社福字第0950037637號函文，向抗告人表達以下之公法上
    意思表示：
    1.因為抗告人在內政部臺閩地區第6次評鑑之成績不甚理想
      ，所以相對人與抗告人簽定之「身障者托育養護轉介安置
      簽訂合作契約僅至95年4月止。
    2.為利個案後續安置照護，請抗告人於95年4月30日前將個
      案悉數責由家屬帶回或協助轉介適當之社會福利機構安置
      。若抗告人逾期未辦理，相對人自本95年5月起不再撥付
      托育養護補助費用。
  (三)抗告人以該函文為違法之行政處分，而提起訴願，但遭訴願
    機關內政部以上開訴願決定為「訴願不受理」之諭知（理由
    則係該函文非屬行政處分）。
二、原審法院基於下述理由，以上開函文非行政處分為由，認為
    本件起訴不合法，而駁回抗告人在原審之起訴：
  (一)依訴願法第3條第1項規定，行政處分之定義為「中央或地方
    機關就公法上具體事件所為之決定或其他公權力措施」而言
    。
  (二)本案兩造間所訂立之書面性質上屬於行政契約，抗告人與相
    對人之權利義務均應依契約之約定，上開契約定有期限已如
    前述，相對人並無續約之義務。
  (三)又上開函文說明第一點，係相對人表明抗告人因評鑑成績不
    理想，雙方合作契約依約至95年4月原訂期滿日期為止。而
    其第二點則係敘明兩造間上開合作契約期間屆滿後，抗告人
    對於所托育養護之身心障礙者應為之處理安置方式，並表明
    不再撥付托育養護補助費用之法律效果。
  (四)原審法院因此認為，上開處理安置方式及法律效果，核係契
    約屆滿之當然結果，與前揭說明一所述之事項，其性質均為
    觀念通知，並非抗告人居於高權之地位，就公法上具體事件
    所為之決定或其他公權力措施，而對外直接發生法律效果之
    單方行政行為，自非行政處分。
  (五)從而抗告人依行政訴訟法第4條第1項之規定提起本件撤銷訴
    訟，顯非合法，應予駁回。
  (六)另原判決中亦附記，訴願書上誤載訴願人為「甲○○」，惟
    甲○○實為抗告人之負責人。而上開誤載係得補正事項，訴
    願機關未通知補正，且訴願決定書亦誤載訴願人為「甲○○
    」，尚有未合，惟本件既非行政處分，訴願機關為不受理之
    決定結果尚無不合。
三、抗告意旨則謂：
  (一)相對人上開函釋之作成，已使其院內受托育養護之身心障礙
    者大量流失，其行政作為顯已逾越權限，侵犯到人民之利益
    。
  (二)依據內政部身心障礙者福利機構評鑑辦法第11條之規定，及
    內政部95.01.05內授中社字第0950714762號函，該院應接受
    專業團隊輔導後，俟續評結果，苗栗縣政府始能依「身心障
    礙者保護法」第69條規定處理，基於信賴保護原則，輔導期
    間該院權益當受法律保護。
  (三)該院為合法申請許可登記之財團法人組織，得接受補助或對
    外募款，亦可接受家屬委託提供身心障礙者食宿、生活自理
    訓練等照護服務，家屬及身心障礙者有權選擇居住該院之權
    利，此為憲法第10條保障之人民基本權利，不容侵害。
  (四)內政部公告之「直轄市、縣市政府轉介安置身心障礙者托育
    、養護契約書範本」，其中僅就收費標準等互負給付義務加
    以規範，反觀苗栗縣政府自行訂定之契約有以代替行政處分
    之性質增加法所無之限制，不具正當合理關聯，並已明顯違
    反行政程序法第140條等規定。
四、本院按：
  (一)固然人民之公法上權利，因行政行為（包括作為與不作為）
    之存在，而受到侵犯者，行政訴訟法制即應提供對應之保護
    。而以行政處分為程序標的之撤銷訴訟，只是眾多救濟方式
    中之一種而已。如果當事人起訴時，其選取之訴訟類型有錯
    誤，事實審法院本可依職權行使闡明權，指示當事人最符合
    其需要之救濟類型，請當事人為訴之變更或轉換，讓案件儘
    量有機會接受行政法院之實體審查。但以上之法律觀點，其
    基本前提必須是：「訴之變更或轉換」，在原有之事實基礎
    下，可以輕易完成者。若當事人提起訴訟時，不僅是訴訟類
    型選擇不當，而是其請求內容與法規範基礎都需全部變更並
    舉證者，在此情況下，不應要求法院再負擔過重之闡明義務
    ，使不成熟之案件太早進入法院，而應以其起訴不合法，逕
    予駁回之。
  (二)按上開「苗栗縣政府轉介安置身心障礙者托育養護契約書」
    基本上是國家為了履行社會福利任務，而與民間協議，由民
    間提供照護服務，公權力機關則進行監督管制，以維護照護
    品質。其給付目的及給付內容，均在國家之行政任務範圍內
    ，復受行政部門之監督，在性質上屬公法契約。因此本案抗
    告人與相對人間，也因為「苗栗縣政府轉介安置身心障礙者
    托育養護契約書」之締結，而成立公法契約關係。此點毋庸
    置疑。
  (三)當然因公法契約而形成之公法法律關係，雖然有契約為基礎
    ，但當事人間之法律地位仍然有可能是不對等的。與私法契
    約當事人法律地位平等之情形顯有不同。因此公法契約關係
    的調整，也的確可以使用「行政處分」之方式為之。所以在
    這裏不能想當然爾地推論：「因為抗告人與相對人間有公法
    契約關係，所以雙方因履約所生之一切交涉，相對人均不可
    能使用行政處分之方式為之」。
  (四)不過在本案中，相對人上開函文僅是在約定之契約屆期後，
    表明不續約之意思。故在性質上不具有「單方、片面形成法
    律關係」之特徵。原審法院認其非屬行政處分自屬有據。從
    而抗告人自難提起撤銷訴訟以為救濟。
  (五)至於抗告人在原審起訴之始，客觀上能否為訴之變更或轉換
    ，以便讓本案公法爭議有機會接受法院的實體審查。就此本
    院以為，依抗告人在本案中所主張、其受侵犯之公權利內容
    ，不僅請求權之法規範基礎不明（此處所稱之法規範基礎，
    是指「國家依那條法規範之要求，在公法契約之約定期限屆
    滿後，仍有續約之公法上義務」），而且訴之聲明也須視抗
    告人主觀期待之權利侵犯排除方式而有不同（例如「確認法
    律關係存在之訴」與「損害賠償之訴」間之取捨），而這樣
    的取捨又會進而影響主張之事實內容。其與原來訴之聲明及
    事實主張，已經有過大之「變異性」，依上所述，原審法院
    不須再行使闡明義務，而可逕予駁回之。
  (六)另抗告人前開抗告理由，基本上均已涉及實體爭執，必須在
    「訴訟類型已確定」之給定條件下，才有討論之價值。其本
    案起訴既非合法，此等主張本院即無庸加以斟酌，爰附此敘
    明之。
  (七)總結以上所述，本案原裁定以抗告人起訴不合法為由，駁回
    其起訴，於法並無不合，而抗告人所舉各項理由，在本院上
    開判斷體系下，均難謂有據，自應予以駁回。
五、依行政訴訟法第104條、民事訴訟法第95條、第78條，裁定
    如主文。
中　　華　　民　　國　　96　　年　　7　　 月　　27　　日
                  第二庭審判長法  官　黃  合  文
                              法  官  劉  介  中
                              法  官　吳　明　鴻
                              法  官　鄭　小　康
                              法  官　帥　嘉　寶
以  上  正  本  證  明  與  原  本  無  異
中　　華　　民　　國　　96　　年　　7　　 月　　27　　日
　　　　　　　　　　　　　　　書記官　莊　俊　亨
